【裁判字號】    95,上易,32
【裁判日期】    950223
【裁判案由】    妨害兵役
【裁判全文】
臺灣高等法院刑事判決                  95年度上易字第32號
上  訴  人  臺灣板橋地方法院檢察署檢察官
被      告  甲○○
上列上訴人因妨害兵役案件，不服臺灣板橋地方法院94年度易字
第1392號，中華民國94年11月30日第一審判決（起訴案號：臺灣
板橋地方法院檢察署94年度偵字第9866號），提起上訴，本院判
決如下：
    主  文
上訴駁回。
    理  由
一、本案經本院審理結果，認第一審判決對被告甲○○為無罪之
    諭知，核無不當，應予維持，並引用第一審判決書記載之證
    據及理由（如附件）。
二、檢察官上訴意旨以：查原審以被告甲○○遷出原設籍地址（
    臺北市○○區○○街2段191巷25號5樓），係於不知情下由
    他人所為，遷出後又未及通知被告等情狀，而認被告並無聲
    請簡易判決處刑書所指犯行之故意，固非無見，惟經查被告
    戶籍於民國88年即遷移至上址，嗣因經常有警察來查詢被告
    ，且其有信用卡繳費通知，監護人洪愛珠因久未聯絡到被告
    ，為避免牽連責任，乃於92年10月30日逕將被告戶籍自上址
    遷出，再經臺北市大同區戶政事務所以無法催告當事人於法
    定期間申辦遷出登記為由，於93年3月1日依法將被告戶籍逕
    為遷入該所地址之情，業經原審判決內調查記述甚詳。另洪
    愛珠及被告亦均坦承被告常搬家行方不明無法聯絡，此有臺
    灣板橋地方法院94年10月26日訊問筆錄在卷可稽，是足見被
    告於經檢察官依法通緝到案之前確係行方不明，連原戶籍所
    設處所之監護人亦不知其行蹤，而其係後備軍人，其所為顯
    已係「遷移居住處所，而無故不依規定申報」。且本件宣示
    判決後至今，被告戶籍依然設於戶政事務所，若謂本件被告
    所為並不符合聲請意旨所指妨害兵役治罪條例之犯行，無異
    間接鼓勵另一罪行為模式，顯與立法意旨相違背。為此提起
    上訴，請求撤銷原判決。
三、惟查：
（一）刑事訴訟法第161條已於民國91年2月8日修正公布，其第
      一項規定：檢察官就被告犯罪事實，應負舉證責任，並指
      出證明之方法。因此，檢察官對於起訴之犯罪事實，應負
      提出證據及說服之實質舉證責任。倘其所提出之證據，不
      足為被告有罪之積極證明，或其指出證明之方法，無從說
      服法院以形成被告有罪之心證，基於無罪推定之原則，自
      應為被告無罪判決之諭知。最高法院92年度台上字第128
      號著有裁判可資參照。
（二）91年6月26日經總統明令公布修正之妨害兵役治罪條例第
      10條第1項增列「意圖避免召集處理」為構成要件，而同
      條第3項之罪又以犯第1項之罪為前提，自難排除上開增列
      要件之適用。雖修正後之條文仍保留「以意圖避免召集論
      」之擬制用語，似仍沿用修正前舊法之擬制規定，然依修
      正後之法條文意，既明確以「意圖避免召集處理」為要件
      ，則該「以意圖避免召集論」之文字應認係贅文。會有如
      此之用語，或因立法之疏漏，但在條文文字未修正前，仍
      應依新修正之法條規定，認須以有避免召集處理之意圖為
      要件（最高法院92年度台非字第404號判決參照）。故行
      為人若無避免召集處理之意圖，則不構成上開犯罪，為灼
      然之理。而所謂「意圖」，係指行為人出於特定犯罪目的
      而謀求構成要件之實現或希求構成要件所預定結果之發生
      ，以達其犯罪目的之主觀心態，則在妨害兵役治罪條例第
      10條之罪，即需行為人除了主觀上對於本身所為之客觀犯
      罪構成要件事實有認識外，尚須具有意圖避免召集之特定
      目的，始足當之。妨害兵役治罪條例第11條於91年6月26
      日修正前係規定：後備軍人有左列行為之一者，處1年以
      下有期徒刑、拘役或300元以下罰金：一、離營歸鄉無故
      不依規定報到，或重複申報戶籍者。二、無故拒絕調查，
      或體格檢查不到者。三、居住處所遷移，無故不依規定申
      報者。國民兵犯前項第2款、第3款之罪者，處6月以下有
      期徒刑、拘役或100元以下罰金。後備軍人犯第1項之罪或
      國民兵犯第2項之罪，致使召集令無法送達者，以意圖避
      免召集論；分別依第6條、第7條科刑。而修正後同條例第
      10條則規定：後備軍人意圖避免召集處理有下列行為之一
      者，處1年以下有期徒刑、拘役或科新臺幣90000元以下罰
      金：一、離營歸鄉無故不依規定報到，或重複申報戶籍者
      。二、拒絕依規定調查，或體格檢查不到者。三、居住處
      所遷移，無故不依規定申報者。國民兵犯前項第三款之罪
      者，處6月以下有期徒刑、拘役或科新臺幣30000元以下罰
      金。後備軍人犯第一項之罪或國民兵犯前項之罪，致使召
      集令無法送達者，以意圖避免召集論；分別依第5條或第6
      條科刑。比較新舊法之規定，足見修正後之同條例第10條
      除於刑度有所變更外，其罪名之成立，顯係增以後備軍人
      具避免召集處理之意圖為要件，乏此一主觀要件，於法則
      不得繩以該條之罪；易言之，即不得徒以後備軍人有居住
      處所遷移不報，致使召集令無法送達之客觀事實，即遽以
      認定該後備軍人即係具避免召集處理之意圖而以該罪相繩
      。而就後備軍人被告具備避免召集處理之意圖之主觀犯罪
      要件而該當於妨害兵役治罪條例第10條之罪名，應由檢察
      官負舉證之責。
（三）本件所應審究者係被告遷移住處，未依規定申報，是否具
      避免召集處理之意圖？查被告甲○○因自幼父母離異，乏
      人照顧在外遊蕩，而由洪愛珠攜回照顧，其後經洪愛珠徵
      得甲○○之父周明同意，將之送至育幼院（設於臺北縣新
      莊市○○路382號），並由洪愛珠任其監護人，迄84年間
      甲○○高中畢業離開育幼院，無法繼續設籍在上址育幼院
      ，即隨同洪愛珠設籍在臺北市○○○路205巷7號住處，惟
      其均在外租屋居住，至88年間洪愛珠退休後遷移至臺北市
      大同區○○街○段191 巷25號5樓，甲○○亦隨同遷籍至洪
      愛珠上址，嗣因經常有警察來查詢甲○○，且有信用卡繳
      費通知，洪愛珠久未聯絡到甲○○，為避免牽連責任，乃
      依警察建議於92年10 月30日逕將甲○○戶籍自上址遷出
      ，並未通知到甲○○，再經臺北市大同區戶政事務所以無
      法催告當事人於法定期間申辦遷出登記為由，於93年3月1
      日依法將甲○○戶籍逕為遷入該所地址等情，業據證人洪
      愛珠到庭結證明確屬實，並有臺北市大同區戶政事務所94
      年10月21日北市大戶逕字第09430957400號函覆查明意旨
      及檢附相關資料在卷可稽，足見被告遷出上開設籍地址，
      係於不知情下由他人所為，遷出後又未及通知被告，是被
      告上開所辯顯非虛詞，要難率認被告有意圖避免教育召集
      之犯罪故意。次查本件教育召集令送達之管區警員，送達
      時已查悉被告係於93 年3月1日經臺北市大同區戶政事務
      所逕為遷入該所地址，惟僅查訪其父周明行蹤，並未至被
      告原設籍之上開臺北市○○街一址，向洪愛珠查訪被告行
      蹤，以行送達，此有偵查卷附之臺北市後備司令部列管後
      備軍人行方不明遷出未報移送法辦年籍表、警員94年1月
      24日報告、臺北市政府警察局大同分局查訪紀錄表等可參
      ，由此可見本件教育召集令送達程序亦未見完備，是本件
      教育召集令無法送達亦難可完全歸責於被告。從上開被告
      自小生活背景，及戶籍遷移之資料，其戶籍原來都設在洪
      愛珠住所，但其人都租屋在外，且經常搬家，洪愛珠又無
      法聯繫，顯係自幼留連在外，又未與洪愛珠養成聯繫之習
      慣使然，並非意圖避免召集處理為目的。
（四）檢察官上訴意旨所稱：被告係後備軍人，其所為顯已係「
      遷移居住處所，而無故不依規定申報」，固為事實，此一
      客觀犯罪要件已經具備，但關於意圖避免召集處理之主觀
      犯罪要件，則尚未提出證據證明。雖然後備軍人管理規則
      第十五條雖規定：「後備軍人如有異動事項，應依相關戶
      籍法規向主管單位申報異動登記…」，惟因應現代社會之
      變遷，一般人或因工作、就學等眾多因素，未居住於戶籍
      地址者所在多有，尚不能以被告因學籍、職業因素未居住
      於戶籍地址，即認被告有妨害兵役召集之意圖。
四、綜上所述，本件原審審判時，修正之刑事訴訟法關於舉證責
    任之規定，已經公布施行，檢察官仍未提出適合於證明犯罪
    事實或主觀犯罪構成要件之積極證據，並說明其證據方法與
    待證事實之關係；原審對於卷內訴訟資料，復已逐一剖析，
    參互審酌，仍無從認定被告具主觀犯意之構成要件而未得有
    罪之心證，因而諭知被告無罪之判決，於法洵無違誤。檢察
    官上訴意旨，未能舉提其他證據，以供本院調查被告是否具
    避免召集處理意圖之主觀犯罪構成要件，其指摘原判決不當
    ，求予撤銷改判，為無理由，應予駁回。
據上論斷，應依刑事訴訟法第三百六十八條、第三百七十三條，
判決如主文。
本案經檢察官姜貴昌到庭執行職務。
中    華    民    國    95    年    2    月    23    日
                  刑事第九庭    審判長法  官 李 文 成
                                      法  官 官 有 明
                                      法  官 周 盈 文
以上正本證明與原本無異。
不得上訴。
                                      書記官 吳 素 雲
中    華    民    國    95    年    2    月    24    日


司法院資訊處製作；財團法人民間司法改革基金會備份。
